臺灣桃園地方法院民事判決　　　　　　 94年度重訴字第338號
原　　　告
即反訴被告　桃園縣桃園市公所
法定代理人　壬○○
訴訟代理人　許朝財律師
複　代理人　盧建宏律師
　　　　　　陳鼎正律師
被　　　告　己○○
訴訟代理人　戊○○
被　　　告　乙○○
　　　　　　癸○○
　　　　　　庚○○
被　　　告
即反訴原告　辛○○
訴訟代理人　李盛賢律師
複　代理人　甲○○
被　　　告　丙○○
　　　　　　丁○○
上一人
訴訟代理人　張單巧珠
上列當事人間請求拆屋還地事件，於民國96年3月1日辯論終結，
本院判決如下：
    主      文
本訴被告己○○應將坐落桃園縣桃園市○○段二零七地號土地，
如附圖所示Ａ部分，面積一百四十五平方公尺之地上物拆除，並
將該部分土地返還本訴原告。
本訴被告乙○○、癸○○應將坐落桃園縣桃園市○○段二零七地
號土地，如附圖所示Ｂ部分，面積二百五十二平方公尺之地上物
拆除，並將該部分土地返還本訴原告。
本訴被告庚○○應將坐落桃園縣桃園市○○段二零七地號土地，
如附圖所示Ｃ部分，面積一百三十一平方公尺之地上物拆除，並
將該部分土地返還本訴原告。
本訴被告辛○○應將坐落桃園縣桃園市○○段二零七地號土地，
如附圖所示Ｅ部分，面積七十四平方公尺之地上物拆除，並將該
部分土地返還本訴原告。
本訴被告丙○○、丁○○應將坐落桃園縣桃園市○○段二零七地
號土地，如附圖所示Ｆ部分，面積三十七平方公尺之地上物拆除
，並將該部分土地返還本訴原告。
本訴訴訟費用由本訴被告按附表二負擔。
本判決第一項於本訴原告按附表二所示之金額供擔保後，得假執
行。
確認反訴原告辛○○對反訴被告桃園縣桃園市公所所有坐落桃園
縣桃園市○○段二零七地號土地，如附圖所示Ｇ、Ｈ部分，面積
一百十四平方公尺之通行權存在。
反訴訴訟費用由反訴被告負擔。
    事實及理由
壹、程序部分：
一、按當事人喪失訴訟能力或法定代理人死亡或其代理權消滅者
    ，訴訟程序在有法定代理人或取得訴訟能力之本人承受其訴
    訟以前當然停止。又聲明承受訴訟，應提出書狀於受訴法院
    ，由法院送達於他造。民事訴訟法第170條、第176條定有明
    文。查本件原告起訴後，其法定代理人已由陳宗仁變更為壬○○，業據原告具狀聲明由壬○○承受本件訴訟，經核與前
    開規定相符，應予准許。
二、本件被告己○○未於言詞辯論期日到場，核無民事訴訟法第
    386 條所列各款情形，爰准原告之聲請，由其一造辯論而為
    判決。
貳、實體部分：
一、本訴部分：
(一)本件原告起訴主張：
 1、桃園縣桃園市○○段207 地號土地所有權係屬桃園縣桃園市
    ，而由原告管理，惟卻遭被告等無權占有系爭土地，渠等無
    權占有系爭土地之位置及面積如後：被告己○○所有門牌號
    碼桃園縣桃園市○○路○段114 號之建物，占用如95年11月
    20日複丈成果圖Ａ所示部分，面積約145 平方公尺；被告乙○○、癸○○所有門牌號碼桃園縣桃園市○○路○段108 號
    之建物，占用如95年11月20日複丈成果圖Ｂ所示部分，面積
    約252 平方公尺；被告庚○○所有位於門牌號碼桃園縣桃園
    市○○路○段108 號右側（鐵皮屋）之建物圍籬內空地，占
    用如95年11月20日複丈成果圖Ｃ所示部分，面積約131 平方
    公尺；被告辛○○所有門牌號碼桃園縣桃園市○○路○段10
    2 巷2 號之建物（屋前空地及圍牆），占用如95年11月20日
    複丈成果圖Ｅ所示部分，面積約74平方公尺；被告丙○○、
    丁○○所有門牌號碼桃園縣桃園市○○路○段102 巷1 號之
    建物，占用如95年11月20日複丈成果圖Ｆ所示部分，面積約
    37平方公尺。上揭事實有被告等之申請書及桃園市○○段20
    6 、207 地號土地現況實測圖及桃園縣桃園地政事務所土地
    複丈成果圖為證。而原告對被告等無權占有土地，均已發函
    請求返還，惟被告等迄今仍未自動拆除無權占用之地上物，
    原告基於公益及管理職責，爰依民法第767 條規定請求被告
    等拆屋還地。
 2、對被告乙○○、癸○○抗辯之陳述：被告癸○○所有之桃園
    市○○段281 地號土地面積僅有31平方公尺，卻與被告乙○○共同無權占用原告成功段207 地號多達252 平方公尺土地
    ，已屬不該。況其土地旁之桃園市○○段280 地號土地面積
    140 平方公尺，現狀為空地，又臨三民路1 段116 巷道路，
    該土地被告癸○○所有持份1/4 ，與其兄弟顧鈞清所有持份
    1/4 ，合計持份1/2 ，被告乙○○、癸○○自得以該土地對
    外通行，而無通行原告土地之必要。被告乙○○及癸○○雖
    提出同地段280 地號土地分割協議書，然被告二人應與共有
    人協商預留道路，而非自陷於袋地，並以此主張對原告土地
    有通行權，況若使用原告土地，在原告土地上留下通路之面
    積及所造成之損害，顯與渠等所有之281 地號土地面積不成
    比例，有權利濫用之虞。
 3、對被告丙○○、丁○○抗辯之陳述：被告丙○○、丁○○所
    有三民路一段102巷1號建物旁側，亦得利用鄰地土地通行至
    三民路一段68號巷道，其通行所造成之損害顯較通行原告土
    地為輕，距離亦較近。
 4、並聲明：
  (1)被告己○○應將坐落桃園縣桃園市○○段207 地號土地上，
    如95年11月20日複丈成果圖Ａ所示斜線部分，面積約145 平
    方公尺之地上物拆除，並將該部分土地騰空返還原告。
  (2)被告乙○○、癸○○應將坐落桃園縣桃園市○○段207 地號
    土地上，如95年11月20日複丈成果圖Ｂ所示斜線部分，面積
    約252 平方公尺之地上物拆除，並將該部分土地騰空返還原
    告。
  (3)被告庚○○應將坐落桃園縣桃園市○○段207 地號土地上，
    如95年11月20日複丈成果圖Ｃ所示部分，面積約131 平方公
    尺之地上物拆除，並將該部分土地騰空返還原告。
  (4)被告辛○○應將坐落桃園縣桃園市○○段207 地號土地上，
    如95年11月20日複丈成果圖Ｅ所示斜線部分，面積約74平方
    公尺之地上物拆除，並將該部分土地騰空返還原告。
  (5)被告丙○○、丁○○應將坐落桃園縣桃園市○○段207 地號
    土地上，如95年11月20日複丈成果圖Ｆ所示斜線部分，面積
    約37平方公尺之地上物拆除，並將該部分土地騰空返還原告
    。
  (6)原告願提供擔保，請准宣告假執行。
(二)被告方面：
 1、被告乙○○、癸○○則以：被告已有桃園市○○段281 地號
    土地，另承租桃園市○○段212 號土地，為土地使用經濟效
    益考量，亟需原告所有桃園市○○段207 地號劃設B 之區塊
    ，故被告請求原告同意讓售該土地。被告現在使用之土地包
    括桃園市○○段281 地號土地及另承租桃園市○○段212 地
    號土地，若未經上開B 部分，確實無法與公路有所聯絡，依
    民法第787 條第1 項前段之規定，原告若不同意讓售該筆土
    地，則應於上開B之區塊劃設5 公尺寬之道路供通行。
 2、其餘被告則以：被告等人各自所有之土地若欲與公路有適宜
    之聯絡，則無法避免會占用原告之土地，希望原告能依公告
    地價將土地賣給被告等人，或是由被告等人向原告承租，被
    告若不同意讓售土地，則被告等主張原告應保留既成巷道供
    被告通行。
(三)經查：坐落桃園縣桃園市○○段207 地號土地為原告所有，
    有土地登記簿謄本在卷可資憑按，而被告己○○所有之鋼造
　　鐵皮屋頂房屋占用系爭土地如本判決附圖所示編號Ａ部分面
    積145 平方公尺；被告乙○○、癸○○所有之磚造房屋占有
    系爭土地如本判決附圖所示編號Ｂ部分面積252 平方公尺；
    庚○○所有之鋼造鐵皮屋占有系爭土地如本判決附圖所示編
    號Ｃ面積131 平方公尺，被告辛○○所有之圍牆及地磚地則
    占用系爭土地如本判決附圖所示編號Ｆ部分面積74平方公尺
    ；被告丙○○、丁○○所有之磚造鐵皮屋頂房屋占有系爭土
    地如本判決附圖所示編號F 面積37平方公尺之事實，業經本
    院勘驗現場並命管轄地政機關即桃園縣桃園地政事務所鑑測
    屬實，亦有勘驗筆錄暨該地政機關函復之複丈成果圖（按即
    本判決附圖）可稽，並為兩造所不爭執，自堪信為真實。惟
    原告主張被告占用系爭土地，並無任何合法權源，被告應將
    系爭地上物拆除，並將系爭土地交還原告乙節，則為被告所
    否認，並以上開等語置辯。
(四)按土地與公路無適宜之聯絡，致不能為通常之使用者，土地
    所有人得通行周圍地以至公路，民法第787 條第1 項前段固
    定有明文。惟袋地通行權係為調和所有人間之利害關係，且
    充份發揮袋地之經濟效用，以促進物盡其用之社會整體利益
    ，土地所有人方面，為其所有權之擴張，在鄰地方面，其所
    有權因而受限制，故主張有通行權人，應於通行必要之範圍
    內，擇其周圍地損害最少之處所及方法為之，且對通行之土
    地僅有通行之權利而已，並無占有之權利，此為當然之理。
    經查被告雖均主張對系爭土地有通行權，並非無權占有，被
    告辛○○並另於本件訴訟程序中提起確認通行權存在之反訴
    等情。然查被告己○○所有之鋼造鐵皮屋頂房屋、被告乙○○、癸○○所有之磚造房屋、被告庚○○所有之鋼造鐵皮屋
  　、被告辛○○所有之圍牆及地磚地、被告丁○○、丙○○所
    有之磚造鐵皮屋頂房屋均占用系爭土地，有土地複丈成果圖
    在卷可考，是則顯見被告或以房屋、或以鐵皮屋、或修築圍
    牆及鋪設地磚均已超過通行權之範圍，縱其對系爭土地有袋
    地通行權，仍屬無權占有。是被告此部分之抗辯，均非可採
    。
(五)按所有人對於無權占有或侵奪其所有物者，得請求返還之，
    對於妨害其所有權者，得請求除去之，有妨害其所有權之虞
    者，得請求防止之，民法第767 條定有明文，本件依上所述
    ，原告桃園市公所既否認被告占用系爭土地有何合法權源，
  　，而被告復未就其占用系爭土地有何合法權源舉証以實其說
  　，從而原告主張伊得依上開規定，請求被告將系爭地上物拆
　　除，並將土地交還原告桃園市公所等語，自難謂無據。是原
  　告桃園市公所本於民法第767 條物上請求權之法律關係，訴
    請(1)被告己○○應將坐落桃園縣桃園市○○段207 地號土地
    ，如附圖所示Ａ部分，面積145 平方公尺之地上物拆除，並
    將該部分土地返還原告。(2)被告乙○○、癸○○應將坐落桃
    園縣桃園市○○段207 地號土地，如附圖所示Ｂ部分，面積
    252 平方公尺之地上物拆除，並將該部分土地返還原告。(3)
    被告庚○○應將坐落桃園縣桃園市○○段207 地號土地，如
    附圖所示Ｃ部分，面積131 平方公尺之地上物拆除，並將該
    部分土地返還原告。(4)被告辛○○應將坐落桃園縣桃園市○○段207 地號土地，如附圖所示Ｅ部分，面積74平方公尺之
    地上物拆除，並將該部分土地返還原告。(5)被告丙○○、丁○○應將坐落桃園縣桃園市○○段207 地號土地，如附圖所
    示Ｆ部分，面積37平方公尺之地上物拆除，並將該部分土地
    返還原告，為有理由，應予准許。
二、反訴部分：
(一)反訴原告辛○○主張：反訴被告桃園市公所主張反訴原告應
    拆除無權占用之地上物，然亦因此將使反訴原告所有之門牌
    號碼為桃園市○○路○段102 巷2 號之房屋及坐落之土地即
    桃園市○○段212-1 、213 地號土地無通路到達三民路一段
    ，反訴原告所有之土地因此亦與公路無適宜之聯絡，致不能
    為通常之使用，反訴原告自得依民法第787 條之規定主張袋
    地通行權。而桃園市○○路○段102 巷係公眾通行數十年之
    既成道路，反訴被告不得廢除，反訴原告選擇於95年9 月1
    日複丈成果圖之B 、C 部分通行，係損害最小之處所。反訴
    被告雖抗辯212-1 、213 地號土地並非袋地，且其上之房屋
    後門臨路可對外通行，然214 號土地並非反訴原告所有，且
    其房屋後門並無通路，故反訴被告主張顯不可採。綜上所述
    ，反訴原告爰依民法第787 條及民事訴訟法第259 條之規定
    ，提起本件反訴，並為反訴聲明：確認反訴被告就桃園市○○路○段207 號土地有通行權。
(二)就被告辛○○提出確認通行權之反訴部分，反訴被告桃園市
    公所則以：辛○○所有之桃園市○○段212-1 、213 地號土
    地並非袋地，其房屋後門臨路可對外聯絡通行。再辛○○確
    認通行權之標的，為三民路一段102 巷既成巷道之一部分，
    本得通行，只因辛○○擅自築起圍牆占用而阻礙通行，此由
    其房屋臨巷編列門牌為三民路一段102 巷2 號，亦可得知，
    故反訴原告並無確認之利益。並聲明：反訴原告之訴駁回。
(三)反訴原告辛○○主張其對系爭土地之通行權存在，確因反訴
    被告桃園市公所之否認而陷於不明確，應得以判決予以確認
    ，以除去其私法上不安之狀態。是故，本件應有確認之訴之
    利益。
 1、按確認法律關係之訴，非原告有即受確認判決之法律上利益
    者，不得提起之，民事訴訟法第247 條第1 項前段定有明文
    。而法律關係之存在否不明確，致原告在私法上之地位有受
    侵害之危險，而此危險得以對於被告之確認判決除去之者，
    即得依民事訴訟法第247 條之規定提起確認之訴。又確認之
    訴非原告有即受確認判決之法律上利益者，不得提起。所謂
    即受確認判決之法律上利益，係指法律關係之存否不明確，
    原告主觀上認其在法律上之地位有不安之狀態存在，且此種
    不安之狀態，能以確認判決將之除去者而言（最高法院52年
    台上字第1922號判例、52年台上字第1240號判例意旨參照）
    。
 2、反訴被告桃園市公所主張桃園市○○路○段102 巷為既成巷
    道，本得通行，無確認利益，其請求確認通行系爭土地，欠
    缺法律保護要件云云。
 3、經查，反訴原告辛○○係主張：伊所有之212 之1 、213 地
    號土地與公路隔絕，全無進出之通路，屬於一袋地，有賴系
    爭土地為與桃園縣桃園市○○路（下簡稱三民路）聯絡之唯
    一通路，故伊等就系爭房屋除使用系爭土地對外聯絡外，別
    無其他可資聯絡之道路，故反訴原告辛○○等就系爭土地若
    無通行權之存在，將無法對外聯絡等語。而反訴被告桃園市
    公所業以兩造間拆屋還地事件，訴請辛○○拆除Ｅ圍牆及磁
    地磚，並將Ｅ圍牆及磁地磚坐落之土地交還桃園市公所等事
    實，業如上所述。從而，倘兩造間拆屋還地事件確定，反訴
    原告辛○○即無法藉由Ｅ圍牆及磁地磚之土地通行至三民路
    ，甚為明悉。由是以觀，反訴原告辛○○顯有藉確認其對反
    訴被告桃園市公所所有系爭土地之通行權存在，以除去其不
    安狀態之必要，實為灼然。是反訴原告辛○○於系爭土地之
    通行權存在與否，確因反訴被告桃園市公所之爭執而有不明
    確，而此不安之狀態，得以確認通行權之判決予以除去。從
    而，反訴原告辛○○有即受確認判決之法律上利益，洵堪認
    定。
(四)212 之1 、213 地號土地現無道路，故反訴原告辛○○就不
    能經由鄰近212 之1 、213 地號土地對外聯絡，自有通行反
    訴被告桃園市公所所有系爭土地之必要，至其通行之範圍，
    則以附圖所示Ｈ、Ｇ部分系爭土地為妥適。
 1、反訴被告桃園市公所雖以：212 之1 、213 地號土地如屬袋
    地，亦僅能請求通行214 地號土地。蓋反訴原告辛○○所有
    之建物已占用214 地號土地云云。
 2、按民法第787 條第1 項所謂土地與公路無適宜之聯絡，致不
    能為通常之使用，其情形不以土地絕對不通公路為限，即土
    地雖非絕對不通公路，因其通行困難以致不能為通常之使用
    時，亦應許其通行周圍地以至公路（最高法院53年台上字第
    2996號判例）。職是，土地是否與公路無適宜之聯絡，致不
    能為通常之使用，為判斷鄰地通行權之要件之一。又土地是
    否不能為通常使用，應斟酌土地之形狀、面積、位置及用途
    定之（最高法院81年度台上字第2453號判決意旨參照）。又
    依民法第787 條第2 項之規定意旨，有通行權人，應於通行
    必要之範圍內，擇其周圍地損害最少之處所及方法為之。此
    乃因土地所有人之通行權，性質上為土地所有人所有權之擴
    張，與鄰地所有權之限制，是袋地之土地所有人雖於四周圍
    繞地可取得通行權，仍應於通行必要範圍內，擇其周圍地損
    害最少之處所及方法為之，此觀之同條項立法理由即明。故
    如當事人就同一土地或數所有人之不同土地，可供通行之損
    害最少之處所及方法，有數相同者存在，而起訴請求解決時
    ，其訴訟性質應屬形成之訴，法院得不受兩造攻防之拘束，
    依職權認定損害最少之通行路徑而加以裁判。
 3、經查，反訴原告辛○○所有之212 之1 、213 地號土地範圍
    ，即反訴原告辛○○所有系爭房屋坐落之位置，四周除附圖
    所示Ｇ、Ｈ部分系爭土地可供通行外，其餘毗鄰土地均經他
    人蓋有建物，無適宜之道路可供通行至公路，有現場照片附
    卷可稽。是故，反訴原告辛○○即有通行周圍地以至公路之
    必要，應堪認定。
 4、次查，反訴原告辛○○主張需通行範圍如附圖所示Ｇ、Ｈ部
    分系爭土地等節；反訴被告桃園市公所則抗辯依土地價值，
    自辛○○所占有使用之214 地號土地位置，通行三民路1 段
    116 巷18弄以至公路為損害最少之處所及方法云云。
 5、惟查，反訴原告辛○○所有之建物固亦占用214 地號土地，
    然214 地號土地非其所有等情，為兩造所不爭執，是依反訴
    被告桃園市公所所主張之通行方法，反訴原告辛○○欲自系
    爭房屋通行至三民路，需通行他人土地，業經本院現場勘驗
    屬實，製有勘驗筆錄及複丈成果圖在卷可參。故依桃園市公
    所所主張之通行方法，對辛○○等人而言，顯非易事。
 6、又附圖Ｇ、Ｈ通行範圍部分，現為可通行之道路，反訴被告
    桃園市公所並未使用，亦據本院赴現場勘驗屬實，而反訴被
    告桃園市公所於本院審理中亦未舉證證明就上開土地有何其
    他利用計畫。是則以反訴原告辛○○現通行情形以觀，對反
    訴被告桃園市公所於系爭土地之利用，尚不致造成過大損害
    ，相較於反訴被告桃園市公所所提之通行方案，儘管需用土
    地地價較高，然衡之通行權人通行之利益、被通行土地所有
    人或使用人使用土地可得之利益，自以經反訴被告桃園市公
    所之土地通行至桃園縣桃園市○○路之通行狀況於整體社會
    利益損害程度較小。
 7、準此以觀，212 之2 、213 地號土地現無道路，是反訴原告
    辛○○不能經由鄰近212 之2 、213 等地號土地對外聯絡，
    自有通行桃園市公所所有系爭土地之必要，而其通行之範圍
    ，則以附圖所示Ｇ、Ｈ等部分系爭土地為妥，洵堪認定。
(五)本院斟酌反訴原告辛○○占有使用207 地號土地範圍通行之
    需，及反訴被告桃園市公所所有系爭土地最低損害之程度，
    認辛○○本於民法第787 條規定，訴請確認其對反訴被告桃
    園市公所所有系爭土地內如附圖所示編號Ｇ、Ｈ土地等部分
    ，面積合計114 平方公尺之土地有通行權存在，尚屬合理必
    要之範圍，為有理由，亦應予准許。
三、本訴部分原告陳明願供擔保，聲請宣告假執行，經核並無不
    合，爰酌定相當之擔保金額，予以准許。
四、本件事證已臻明確，兩造其餘之攻擊或防禦方法，經本院斟
    酌後，認為均不足以影響本判決之結果，爰不一一論述，併
    此敘明。
五、據上論結，本件原告桃園市公所之訴為有理由；反訴原告辛○○之訴訴為有理由，依民事訴訟法第78條、第390 條第2
    項、第385條第1項前段，判決如主文。
中　　華　　民　　國　　96　　年　　3 　　月　　16　　日
                  民事第一庭    法　官　陳婉玉
┌─────────────────────────┐
│附表一：                                          │
├──┬─────┬─────┬────┬─────┤
│編號│ 被告姓名 │ 占用面積 │附圖所示│占用土地  │
│    │          │(平方公尺)│區域    │          │
├──┼─────┼─────┼────┼─────┤
│ 1  │  己○○  │   145    │ A      │桃園縣桃園│
│    │          │          │        │市○○段  │
│    │          │          │        │207號     │
├──┼─────┼─────┼────┼─────┤
│ 2  │  乙○○  │   252    │ B      │同上      │
│    │  癸○○  │          │        │          │
├──┼─────┼─────┼────┼─────┤
│ 3  │  庚○○  │   131    │ C      │同上      │
├──┼─────┼─────┼────┼─────┤
│ 4  │  辛○○  │   74     │ E      │同上      │
├──┼─────┼─────┼────┼─────┤
│ 5  │  丙○○  │   37     │ F      │同上      │
│    │  丁○○  │          │        │          │
└──┴─────┴─────┴────┴─────┘
┌───────────────────────────────┐
│附表二：                                                      │
│＊說明：                                                      │
│ (1)原告供擔保假執行之金額，係以起訴時之公告土地現值59,299元， │
│   乘以各被告占用土地面積除以3而來。                          │
│ (2)訴訟費用負擔比例，係以各被告占用土地面積，除以全體被告所占 │
│   用之土地總面積所佔比例為依據。                             │
├──┬─────┬──────┬────────┬──────┤
│編號│ 被告姓名 │占用土地面積│原告假執行應供之│被告負擔訴訟│
│    │          │（平方公尺）│擔保金          │費用之比例  │
├──┼─────┼──────┼────────┼──────┤
│ 1  │  己○○  │    145     │  2,866,118元   │  23％      │
├──┼─────┼──────┼────────┼──────┤
│ 2  │  乙○○  │    252     │  4,981,116元   │  39％      │
│    │  癸○○  │            │                │            │
├──┼─────┼──────┼────────┼──────┤
│ 3  │  庚○○  │    131     │  2,589,390元   │  21％      │
├──┼─────┼──────┼────────┼──────┤
│ 4  │  辛○○  │    74      │  1,462,709元   │  11％      │
├──┼─────┼──────┼────────┼──────┤
│ 5  │  丙○○  │    37      │   731,354元    │   6％      │
│    │  丁○○  │            │                │            │
└──┴─────┴──────┴────────┴──────┘
以上正本係照原本作成
如對本判決上訴，須於判決送達後20日內向本院提出上訴狀
中　　華　　民　　國　　96　　年　　3 　　月　　16　　日
                                書記官　劉雅玲
